---
title: "Observatorio de Cohesión Social"
subtitle: "Experiencias internacional de monitoreo de la cohesión"
date: "`r Sys.Date()`"
site: bookdown::bookdown_site
documentclass: book
bibliography: [book.bib, packages.bib, book-ocs.bib]
csl: "inputs/bib/apa-no-ampersand.csl"
biblio-style: apalike
link-citations: yes
# description: "This is a minimal example of using the bookdown package to write a book. The output format for this example is bookdown::gitbook."
geometry: "left=4cm, right=3cm, top=2.5cm, bottom=2.5cm"
fontsize: 12pt
linestretch: 1.5
toc-depth: 1
lof: True
lot: True
editor_options: 
  markdown: 
    wrap: 72
---

```{r setup, include=FALSE}
knitr::opts_chunk$set(warning = FALSE,message = FALSE, cache = FALSE,out.width = '85%',fig.pos= "H")
# knitr::opts_knit$set(base.url = "../") #relative path for .html output file
# knitr::opts_knit$set(root.dir = "../") #relative path for chunks within .rmd files
options(scipen=999)
rm(list=ls())
options(knitr.kable.NA = '',linesep = "")
options(knitr.graphics.error = FALSE)
Sys.setlocale("LC_ALL", "ES_ES.UTF-8")
```

```{r message=FALSE, warning=FALSE, include=FALSE, echo=FALSE}
pacman::p_load(knitr, kableExtra, dplyr)
```

```{r echo=FALSE }
table_format = if(is_html_output()) {
  "html"
} else if(is_latex_output()) {
  "latex"
}

fullw = if(is_html_output()) {T} else if(is_latex_output()) {F}
fsize = if(is_html_output()) {14} else if(is_latex_output()) {8}
```

# Introducción

Este reporte es un insumo para la creación del Observatorio de Cohesión
Social (OCS) del Centro de Estudios de Conflicto y Cohesión Social
(COES) que tiene como objetivo aumentar y centralizar la disponibilidad
de datos sobre cohesión social y ponerlos a disposición de la comunidad
académica nacional e internacional, la ciudadanía y los hacedores de
políticas públicas. Los datos e indicadores permitirán visualizar el
estado y trayectoria de la cohesión social para diversos países, con
especial énfasis en Chile.

Particularmente, el primer objetivo específico (recolectar datos e
indicadores internacionales sobre cohesión social, incluyendo su
adecuada documentación) hace necesaria la revisión de experiencias
internacionales que busquen monitorear la cohesión social en otros
contextos.

Como punto de partida de este esfuerzo por definir y operacionalizar la
cohesión social para el OCS es necesario considerar algunos trabajos de
carácter teórico que existen en Latino América. Uno de estos casos es el
trabajo realizado por la CEPAL [@ottone2007cohesion] una respuesta a los
problemas que afectan al continente, a saber, los altos índices de
pobreza, desigualdad y diversas formas de discriminación y exclusión. La
cohesión social en este caso está estrechamente vinculada a los valores
democráticos y el respeto al estado de derecho. Así, la cohesión social
tendría dos vertientes principales. Por un lado referiría a la capacidad
de los mecanismos instituidos de inclusión social (sistema educacional,
protección social, titularidad de derecho, etc.) como a los
comportamientos y valores de los sujetos que conforman la sociedad
(sentido de pertenencia, capital social, confianza en las instituciones,
solidaridad, etc.)

Otros de los casos destacados es el libro editado por Eugenio Tironi
"Redes, Estados y Mercados: soportes de la cohesión social en América
Latina "(2008) , en cuya introducción se entregan principios
orientadores y una definición de cohesión social
[@tironibarrios_Redes_2008] . Señalan que el concepto de cohesión social
es tanto descriptivo, por señalar lo que une a la sociedad, como
normativo por ponerla a la altura de los ideales que son propios de la
democracia. Una sociedad cohesionada no es una sociedad cerrada en torno
a determinados valores, sino la que permite que los sujetos se
relacionen en torno a principios de justicia que al ser respetado dan
fundamento al actuar cooperativo. Por eso, desde esta perspectiva el
concepto supone un sentido de pertenencia moral y sujeción a reglas al
estilo durkhemiano que son compatibilizados con la autonomía individual
para las sociedades modernas. Sin embargo, la conciencia moral podría
incluir elementos como la misma autonomía individual, la diferencia y la
diversidad como principios orientadores.

La revisión de experiencias internacionales en el monitoreo de cohesión
social tiene cuatro focos centrales. En primer lugar, conocer en mayor
detalle la estructura organizacional y objetivos de los proyectos
existentes actualmente. En segundo lugar, revisar las definiciones
conceptuales de cohesión social para entregar un marco general en el
cuál focalizar la búsqueda de datos para el caso chileno. El tercer foco
es la operacionalización que estas experiencias realizan del concepto
para identificar indicadores a considerar en el OCS. Finalmente, cada
revisión de las experiencias internacionales se concluye con un listado
de referencias comentadas en donde se puede encontrar documentos de
trabajo o aplicaciones de los datos levantados por cada uno de los
proyectos.

La selección de iniciativas internacionales buscó ser representativa
geográficamente dado que las perspectivas sobre la cohesión social tiene
un arraigo en los atributos socioculturales en los que estos se
desarrollan: vínculos sociales o capital social en Estados Unidos por
ejemplo o ampliación del Estado de Bienestar a grupos excluidos en
Europa.

Por esto se ha seleccionado el Scalon-Monash Index of Social Cohesión de
Australia, el Social Cohesión Radar alemán con alcance internacional, el
trabajo teórico Civic Engagement and Social Cohesion Report de los
Estados Unidos, el clásico trabajo de Jenson [-@jenson1998mapping;
-@jenson2010defining] Mapping Social Cohesion en Canadá y el proyecto
ECOsociAL que comprendió a siete ciudades de Latinoamérica.

Se espera que con este insumo se pueda avanzar en la concreción del
objetivo específico 1 del proyecto del observatorio, que requiere de un
análisis de la disponibilidad de indicadores internacionales de cohesión
social a partir de conocer qué es lo que se ha considerado en otras
iniciativas.
